【裁判字號】    92,小上,27
【裁判日期】    921128
【裁判案由】    損害賠償
【裁判全文】
臺灣新竹地方法院民事判決  九十二年度小上字第二七號
    上  訴  人  甲○○
    訴訟代理人  陳永發
    被上訴人    新安產物保險股份有限公司
    法定代理人  陳忠鏗
右當事人間請求損害賠償事件，上訴人對於中華民國九十二年七月一日本院九十二年
度竹小字第一三三號判決不服提起上訴，本院判決如左：
    主      文
上訴駁回。
第二審訴訟費用新臺幣玖拾捌元由上訴人負擔。
    事      實
甲、上訴人方面：本件未經言詞辯論程序，據其於準備程序中所為之聲明暨陳述略以
    ：
一、聲明：
（一）原判決廢棄。
（二）第一、二審訴訟費用由被上訴人負擔。
二、陳述：
（一）按民法第一百八十四條規定，因故意或過失，不法侵害他人之權利者，負損害
      賠償責任。違反保護他人之法律，致生損害於他人者，負損害賠償責任。又按
      重大之過失，僅須用輕微注意即可預見之情形，而竟怠於注意，不予注意，或
      不為相當預防準備者，即屬重大過失，最高法院四十二年台上字第八六五號判
      例意旨足供參照。原審判決認定，本件鑑定意見書從未提及安全帽掉落可否免
      責之問題，且是否免責亦係法院依其所認定事實適用法律之職權，亦非鑑定意
      見書所可認定等語。然查，事實上鑑定意見書是未提及安全帽掉落可否免責之
      問題，但在本院九十一年度小上字第三二四號損害賠償事件中，鑑定人台灣省
      竹苗區鑑定委員會委員吳宗修於庭上言詞辯論時證稱：「安全帽掉落只要不造
      成第一部車輛前方部位受損，即可免責」等語，鑑定人之見解實有錯誤，原審
      判決之上開認定亦違背首揭最高法院四十二年台上字第八六五號判例。蓋內車
      道係供汽車使用，不能行駛機車，且安全帽應穩固於機車上不能輕易掉落，該
      機車騎士自有過失，原審竟認定為無過失，自有判決違背法令之情形。
（二）原審依經驗法則，認定若非於高速行駛中緊急煞停，現場自無留下車輛之煞車
      痕跡之可能。然依訴外人即本件第四台車駕駛人潘仁培於警訊時陳稱：「發現
      前方車輛三Ｈ－七六六九號自小客車緊急煞車，我亦煞車靜止，因當時我車速
      大約低於四十公里」、「發現危險時即踩煞車，靜止大約一、二秒左右，即遭
      後方車輛ＪＲ－三一○○號自小客車撞擊」等語，第三台車駕駛趙霖潤於警訊
      時指稱：「發現前方車輛緊急煞車，我也跟著緊急煞車並停止於該車後方」、
      「煞車停住後即聽見後方有緊急煞車的聲音，隨即發生碰撞，致推撞前車」等
      語，亦即第四部車、第三部車皆陳述在靜止狀態前皆有緊急煞車之情況，而依
      最高法院六十二年台上字四六四號判決意旨認，一般公路汽車煞車距離與行車
      速度及道路摩擦係數對照表，即使行車速度在每小時二十公里，瀝青三年以上
      ，路面潮濕之情況下，都會有道路摩擦係數與煞車距離的推算，更何況事故發
      生之時行車速度在每小時四十公里，路面又無潮濕，原審判決顯與上開判決意
      旨相違背。
（三）原審判決認，訴外人林烈英之陳述，係指述其有被趙潤霖撞到之事實，並非自
      認云云，原審之認定顯已違背民事訴訟法第二百七十九條第一項之規定，及最
      高法院十八年上字第二八三六號判例意旨。林烈英於九十一年十月二十八日調
      解時自承：係後面（即趙霖潤所駕駛之車）撞伊的等語，且依現場照片所示，
      上訴人車輛損害僅係車前引擎蓋一小部分凹陷，上訴人前面的車輛前後均無損
      害，訴外人林烈英後面車輛車後損害，車前較嚴重，顯示訴外人林烈英之陳述
      顯與事實相符。且林烈英於九十一年十二月十二日第二次調解庭亦自認上開事
      實，原審卻認為並非自認，顯係違背法令。
乙、被上訴人方面：
    本件未經言詞辯論程序，被上訴人部分無聲明及陳述可資記載。
    理      由
壹、程序方面：
    按小額程序之第二審判決，依上訴意旨足認上訴為無理由者，得不經言詞辯論為
    之。民事訴訟法第四百三十六條之二十九第二款定有明文。本件爰不經言詞辯論
    程序而為判決。
貳、得心證之理由：
一、按除別有規定外，法院不得就當事人未聲明之事項為判決；又按判決之事實項下
    應記載言詞辯論時當事人之聲明，並表明其聲明為正當之攻擊或防禦方法要領。
    理由項下應記載關於攻擊或防禦方法之意見及法律上之意見，民事訴訟法第三百
    八十八條、第三百二十六條第二項、第三項分別定有明文。經查：
（一）本件被上訴人於原審起訴主張其承保訴外人康幼所有車號二Ｌ－三三一○號自
      小客車車體損失險，於民國九十年十二月十八日在新竹市科學園區○區○路，
      遭上訴人所駕駛之車號ＪＲ－三一○○號自小客車追撞，造成損害，被上訴人
      依約賠付被保險人康幼五千一百元後，依保險法第五十三條取得代位權，爰依
      民法第一百八十四條第一項前段、第一百九十六條規定，請求被上訴人給付五
      千一百元（原審判命上訴人給付被上訴人三千五百一十三元，及自九十二年一
      月二十八日起至清償日止按年息百分之五計算之利息，被上訴人就其敗訴部分
      未據聲明不服，該部分業已確定。）等語。此即為本件當事人即被上訴人所聲
      明請求之事項，是原審判決只須審究上訴人是否應對訴外人康幼負民法第一百
      八十四條前段、第一百九十六條之侵權行為責任，及被上訴人是否取得保險法
      第五十三條所規定之代位權；至於第三人（例如上訴人所主張之機車騎士）是
      否應對康幼負侵權行為責任，既非被上訴人所聲明之事項，揆諸首揭民法第三
      百八十八條規定意旨，本非原審判決所得審究，合先敘明。
（二）上訴人於原審即抗辯稱，台灣省竹苗區車輛行車事故鑑定委員會（下稱鑑定委
      員會）判斷基礎，在於安全帽掉落只要不造成第一部車輛前方部位的受損，即
      可免責，係違反法律之判斷等語。故原審判決，於事實項下即為此防禦方法之
      記載，並於理由項下載明：鑑定意見書從未提及安全帽掉落可否免責之問題，
      且是否免責，亦係法院依其所認事實適用法律之職權，亦非鑑定意見書所可認
      定等字樣【參原審判決理由項（二）、２部分】。且原審判決亦表示，縱認機
      車騎士掉落安全帽，如認有共同過失，亦與上訴人係共同侵權行為人，不影響
      本件被上訴人對上訴人所為之請求【參原審判決理由項（三）】。是原審判決
      對機車騎士就本件訴外人康幼所有之車輛受損，是否應負侵權行為損害賠償責
      任一節，並未有任何判斷，僅係就上訴人於原審之抗辯表示法律上之意見，且
      原審判決就此部分上訴人所提出之抗辯，亦不得為判決，已如前述，從而，原
      審判決既未對本件機車騎士是否應負過失責任為判決，上訴人主張原審判決認
      定機車騎士無過失，顯然違反最高法院四十二年台上八六五號判例云云，顯係
      誤會，而無理由。
二、第按法院為判決時，應斟酌全辯論意旨及調查證據之結果，依自由心證判斷事實
    之真偽，但別有規定者，不在此限，民事訴訟法第二百二十二條第一項定有明文
    。又一般公路汽車煞車距離、行車速度對照表，係交通主管機關參照美國西北大
    學研究之「車速測定量規」，及國內外關於摩擦係數之資料所求出並研訂之數據
    ，以供汽車肇事時，鑑定之參考，依該對照表，可從汽車之煞車距離，亦即在路
    面上所遺留煞車痕跡之長度，換算出行車速度（最高法院九十一年度台上字第四
    九三八號判決參照）。亦即上開對照表係作為鑑定交通事故之參考，而該對照表
    之作用在於以路面上遺留之煞車痕跡長度，換算出行車速度，並非得以行車速度
    推認必有煞車痕跡，首應敘明。經查，原審判決斟酌本件車禍關係人趙霖潤、沈
    哲偉、潘仁培及上訴人於警訊所陳，及台灣省竹苗區車輛行車事故鑑定委員會、
    台灣省車輛行車事故覆議鑑定委員會鑑定報告，及全辯論意旨，認定上訴人就本
    件車禍有過失責任，且該過失與本件自小客車受損間，具有相當因果關係，原審
    判決認定事實，適用法律均無違誤。至上訴人主張原審判決認依經驗法則，若非
    於高速行駛中緊急煞車，現場自無留下車輛煞車痕跡之可能等語，有違背上開一
    般公路汽車煞車距離、行車速度對照表云云，然按，上開對照表之作用，在於以
    路面上遺留之煞車痕跡長度，換算出行車速度，並非得以行車速度及道路狀況，
    即當然推認有煞車痕跡，業如前述，從而，上訴人主張依本件車禍關係人趙霖潤
    、沈哲偉、潘仁培當時之行車速度及道路狀況，及上揭對照表即可推認應有煞車
    痕跡，因其等之車輛均無煞車痕，故均無煞車云云，顯係誤認上開對照表之作用
    ，亦無理由。
三、按當事人一造所主張之事實，於他造當事人不利，而他造於訴訟上為此事實之陳
    述者，謂之自認。又按調解程序中調解委員所為之勸導及當事人所為之陳述，或
    讓步，於調解不成立後之本案訴訟，不得採為裁判之基礎，民事訴訟法第四百二
    十二條定有明文。上訴人主張訴外人林烈英於九十一年十月二十八日、同年十二
    月十二日二次在簡易庭調解室自認，是後面的車（即趙霖潤所駕駛者）追撞被上
    訴人車所造成的損害等語，原審竟認此非自認，顯然違背最高法院十八年上字第
    二八三六號判例云云。惟查，林烈英並非本件訴訟之當事人，參諸上開說明意旨
    ，林烈英所為之陳述自非民事訴訟法第二百七十九條第一項所稱之自認甚明，原
    審之法律見解，並無違誤。又依上訴人主張林烈英所為之陳述，均係於調解時所
    為，則依上開民事訴訟法第四百二十二條規定意旨，亦不得採為裁判之基礎，附
    此敘明。
四、綜上所述，本件機車騎士有無過失是否應負侵權行為責任，並非被上訴人於原審
    所聲明請求之事項，原審判決就此部分亦未判決，上訴人認原審認定機車騎士無
    過失，係違背最高法院四十二年台上字第八六五號判例云云，顯無理由。又一般
    公路汽車煞車距離、行車速度對照表之作用，在於以路面上遺留之煞車痕跡長度
    ，換算出行車速度，並非得以行車速度及道路狀況，即當然推認有煞車痕跡，上
    訴人主張原審判決未依上開對照表所示，認定本件車禍關係人趙霖潤、沈哲偉、
    潘仁培當時之行車速度及道路狀況，因其等之車輛均無煞車痕，故均無煞車云云
    ，亦顯無理由。又訴外人林烈英於另訴調解時之陳述，並非自認，已如前述，原
    審判決認林烈英之上開陳述並非自認，其適用法律亦無違誤。上訴人主張原審判
    決有上開違背法令之情事云云，均顯無理由，爰不經言詞辯論程序以判決駁回之
    。
五、結論：本件上訴為無理由，依民事訴訟法第四百三十六條之二十九、第七十八條
    ，判決如主文。
中      華      民      國    九十二    年     十一     月    二十八    日
                                  臺灣新竹地方法院民事第二庭
~B法      官  蔡孟芳
~B法      官  楊明箴
~B法      官  滕治平
右為正本係照原本作成。
不得上訴。
~B法院書記官  劉宗源
中      華      民      國    九十二    年     十二     月        二      日


司法院資訊處製作；財團法人民間司法改革基金會備份。
